【裁判字號】    92,勞訴,54
【裁判日期】    920411
【裁判案由】    給付離職互助金
【裁判全文】
臺灣臺中地方法院民事判決  九十二年度勞訴字第五四號
    原      告  丙○○
                丁○○
                乙○○
                甲○○
    訴訟代理人  賴鴻鳴  律師
                劉錦勳  律師
    被      告  台灣省各級農會員工互助會  設台中縣大里市○○路○段五二二號
    法定代理人  黃錫星        .
    訴訟代理人  戊○○        .
右當事人間請求給付離職互助金事件，本院判決如左：
    主      文
被告應各給付原告如附表一所示之金額，及各自附表一所示之利息起算日起至清償日
止，按年息百分之五計算之利息。
訴訟費用由被告負擔。
本判決於原告分別以如附表一所示之擔保金額為被告供擔保後，得假執行；但被告如
於假執行程序實施前，各以如附表一所示之擔保金額分別為原告預供擔保，得免為假
執行。
    事實及理由
壹、訴之聲明：
  一、原告方面：除假執行供擔保之金額外，餘如主文所示。
  二、被告方面：
    (一)原告之訴及假執行之聲請均駁回。
    (二)如受不利之判決，願供擔保，請准宣告免為假執行。
貳、事實陳述摘要：
  一、原告方面：
    (一)原告丙○○前曾任職於台南縣大內鄉農會，原告丁○○、乙○○、甲○○前則
      均任職於台南縣東山鄉農會，並均依據台灣省各級農會員工互助辦法（下稱互
      助辦法）第四條規定參加為被告之互助會會員，所參加者為甲種給付，依上開
      互助辦法第二十四條規定，被告於會員離職時應按年資依規定標準給付離職互
      助金，原告等四人加入被告互助會及屆齡退休離職之時間均如同附表二「加入
      互助會時間」及「退休時間」欄所列，並均已於上開退休時間向各該所屬農會
      提出給付離職互助金之申請，並由各該農會轉交被告互助會，被告互助會則分
      別於如附表二「申請書送達被告時間」欄所示之時間，收受原告等四人之離職
      互助金申請書，則依同辦法第三十七條規定，被告應即予審核，並應於二週內
      將離職互助金交付原告，而被告應給付原告之互助金金額分別如附表二「被告
      依互助辦法本應給付之金額」欄所示。被告雖於九十二年一月二十四日依其九
      十一年間所為之決議，製作清算分配明細表，並業按該清算表所列之一定比例
      給付原告如附表二「被告依清算決議已分配之金額」欄所示之金額，但被告之
      上開清算後實付金額之決議乃被告片面決定，而依互助辦法第三十四條所定，
      被告之管理委員會並無決議變更互助辦法應給付互助金之權限，且甲種離職互
      助金之給付標準經管理委員會核定，尚須報請主管機關核備，始生效力，故被
      告既未依互助辦法第四十七條辦理，其清算決議尚不得拘束原告，故被告依互
      助辦法之規定，仍應給付原告如附表二「被告應給付之差額」欄所示之金額，
      又原告均不爭執前開各筆金額之遲延利息應自附表一「利息起算日」欄所示日
      期為起算日。
    (二)證據：提出離職互助金給付申請書四份、台灣省各級農會員工互助辦法乙份、
      離職證明書四份、甲種離職互助金給付標準表乙份（以上均影本）為證。
  二、被告方面：
    (一)被告不爭執原告所主張之渠等服務年資及參加互助之種類、本得領取之離職互
      助金金額、被告於九十二年元月二十四日已發給之金額、及利息起算日等情。
    (二)惟因受政府命令由行庫接管二十七家農會信用部之故，各級農會除被接管合併
      而被迫離職之員工外，另衍生員工不安，致大量員工非正常退休提早離職，使
      九十年度大額增加離職互助金之支出。九十年九月十四日財政部接管二十六家
      農會信用部後，須給付之離職人數為前年四、五倍之多，所需經費約十二億元
      ，如未做好因應措施，繼續予以給付，僅以剩餘之基金無從對多數之一八、五
      ○○名在職會員有所保障。因此第六屆管理委員會第五次會議依互助辦法第二
      十二條第五款、第三十四條規定決議：「自九十年九月二十五日起離職互助金
      凍結，暫時停止給付，停繳會費，並進行研擬因應對策，再提下次委員會討論
      」。而財政部、農委會函覆：將協調農業行「質借」，此協助方式對於互助會
      財務困境及維持永續經營並無助益，不符合金融機構合併法第十九條保障農會
      員工權益之精神。今互助金無法正常給付之問題，已不是辦理給付一個人或這
      一千餘人問題就可解決，而佔多數之一八五００餘人之權益如何確保？這期間
      在職人員揚言，若未做好因應措施而繼續給付離職互助金，如損及會員權益，
      將告發全體管理委員。
    (三)依互助辦法第二十二條第五款規定，與會員權利義務有關重大事項經互助會管
      理委員會過半數出席，出席人數三分之二以上決議即可。第六屆管理委員會於
      九十一年七月四日第九次會議決議：「停辦台灣省各級農會員工互助會，並辦
      理結算，必要時聲請法院裁定破產」，又於九十一年十月九日第十次會議已依
      第九次會議決議辦理清算，清算方式為：(1)九十一年七月四日以前提出申請且
      符合互助辦法第三十八條規定者，其離職互助金全數發給；(2)九十年九月二十
      五日至九十一年七月四日間提出申請，而超過互助辦法第三十八條規定百分之
      五上限之離職人員，仍依舊標準計算給付金額，惟先發放第三項之比例款，其
      餘部分提存於法院嗣訴訟有結果後再行決定處理；(3)前二項發放結餘金額（即
      扣除已發給金額、提存金額、後續行政費用等）按各會員年資比例發放；(4)農
      委會將協助員工領回自繳差額部分，等撥下補助款以後再依比例發放。而上開
      決議，依主管機關行政院農委會之釋示，認為上開決議無須報請主管機關核備
      ，僅由互助會決議即可自行辦理。故原告必須依此決議處理。原告驟然起訴請
      求給付互助金，應無理由。
    (四)為辦理互助會停辦清算事宜行政院游院長接見全國農會代表時已承諾補助金缺
      口，並依行政院農業委員會函覆意旨，由台灣省農會於九十一年十二月二十六
      日檢送「九十一年度台灣省各級農會員工互助會停辦清算暨補助計劃」予行政
      院農業委員會，上開停辦清算暨補助計劃業經行政院通過，清算計劃之權責概
      以九十一年七月四日為基準日，其補助互助金七五二億元於九十二年一月十四
      日撥到，互助會管理委員會遂於同月二十二日召開第十一次管理委員會議，會
      議討論決定辦理清算發放事項，決定依照互助辦法第三十八條規定九十一年七
      月四日以後（包括離職人員在內）依現行給付標準百分之二十四˙五％於九十
      二年一月二十四日前發還各農會轉發各會員，九十一年七月四日以前超過五％
      之離職會員比照在職比例發放，其依現行給付標準超出比例款部分，列入於前
      案百分之二十四˙五％之總額比例增加發放，該互助會已辦理發放竣事。被告
      業於九十二年一月二十七日將原告應得之比例款依上開委員會之決議撥付予原
      告，故原告應不得再以訴訟請求。
    (五)綜上所述，原告自應循前述管理委員會決議及上開停辦清算暨補助計劃辦理離
      職互助金給付，從而原告之請求已無實益。
    (六)證據：提出清算分配明細表、台灣省各級農會員工互助會第六屆管理委員會第
      十一次會議紀錄、行政院農業委員會九十一年十月三十日農輔字第0910155153
      號函、九十一年十一月十五日農輔字第0910162197號函、九十一年十一月十八
      日農輔字第0910159654號函、九十二年一月十六日農輔字第0920050033號函等
      各乙份（以上均為影本）為證。
、程序方面：
  一、按非法人團體，設有代表人或管理人者，有當事人能力，民事訴訟法第四十條
      第三項定有明文。非法人團體設有代表人或管理人者，必須有一定之名稱及事
      務所或營業所，並有一定之目的及獨立之財產者，始足當之，最高法院六十四
      年台上字第三四七○號著有判例可資參照。查被告負責辦理農會員工之互助，
      定有台灣省各級農會員工互助辦法，依上開辦法第二條：「按農會員工之互助
      ，組織臺灣省各級農會員工互助會（以下簡稱本會）負責辦理，其人事、財務
      、會計均與臺灣省農會分開獨立處理」；第六條：「本會對外行文透經臺灣省
      農會名義行之，但對內（包括農會及該會會員）均以本會名義行使並依本會有
      關規定對會員之權利與義務負完全責任。」；第七條：「本會設管理委員會，
      置委員四十三至四十九人，除由台灣省農會總幹事擔任主任委員，各縣（市）
      農會各推舉一人為當然委員外，其餘名額以縣別參加會員數比例分配之，並由
      各該轄縣農會推舉基層農會人員擔任。委員任期四年，並得連任。」故被告下
      設管理委員會，並設有主任委員為代表人，有一定之名稱及辦公處所，且有一
      定之目的及獨立之財產，為非法人團體，依首開說明，自有當事人能力，原告
      以該互助會為被告，以台灣省農會總幹事黃錫星為被告之法定代理人，提起本
      訴，於法自無不合，合先敘明。
  二、本件原告起訴請求被告應給付之金額，本如附表二「被告依互助辦法本應給付
      之金額」欄所示，繼於本院審理中減縮聲明為被告應給付之金額，如附表一「
      被告應給付原告之金額」欄所示，並減縮其利息起算日之請求，此係減縮應受
      判決事項之聲明，核與民事訴訟法第二百五十五條第一項第三款規定相符，應
      予准許，亦合先敘明。
肆、法院之判斷：
  一、經查，原告主張之前揭事實，業據提出離職互助金給付申請書四份、台灣省各
      級農會員工互助辦法乙份、農會員工離職證明書四份等為證，被告對於原告等
      四人加入被告互助會及退休之時間、離職互助金申請書送達被告時間、被告依
      互助辦法本應給付之金額、被告依清算決議已分配之金額等情均不爭執，故原
      告此部分之主張，自堪信為真正。而按上開互助辦法第二十四條規定：「本會
      辦理離職互助，於會員離職時按年資依規定標準給付離職互助金。」第三十六
      條規定：「離職互助年資滿三年以上之會員離職時，應填具離職互助金給付申
      請書，並檢附離職證明文件，由所屬農會核轉本會辦理給付離職互助金。」第
      三十七條規定：「本會於收到離職互助金給付申請書時應即予審核，如有未合
      規定者，即將審核情形通知有關農會，其符合規定者，應於二週內，將離職互
      助金透經有關農會轉交受領人。」原告係台灣省各級農會員工互助會之會員，
      其符合請領離職互助金之規定，依上開規定，被告即有按上開互助辦法給付離
      職互助金之義務。
  二、被告雖以前詞置辯，惟查：
    (一)按上開互助辦法第四章（第二十四條至第三十九條）定有離職互助金之規定，
      其中第三十四條：「離職互助金分甲乙兩種辦理... 甲種離職互助金依據離職
      互助責任準備金提存情形訂定給付標準提經管理委員會核定，並報請主管機關
      核備後發布實施，乙種離職互助金依據前項甲種給付標準之二分之一計算。」
      足見甲種離職互助金須依據離職互助責任準備金訂定給付標準，並須經管理委
      員會核定後，報請主管機關核備後發布實施，始生效力。此參被告提出之九十
      一年九月十一日召開協商「台灣省各級農會員工互助會營運相關處理事宜」會
      議記錄記載，主管機關行政院農業委員會之代表陳述稱：「僅於第三十四條之
      給付標準、第三十五條之會費調整及第四十七條修訂該互助辦法時，始須報本
      會核備」等語，亦可徵之。又被告管理委員會之職權包括：一、議決各種章則
      ；二、議決會務、事業計畫與報告及年度預算、決算；三、議決年度財務稽查
      報告；四、議決財產之購置與處分；五、聘任、解聘執行祕書及其保證事項之
      同意；六、議決會費及互助金給付標準事項；七、議決其他提議事項。其中若
      涉及(1)會費及互助金給付標準之調整；(2)其他與會員權利義務有關之重大事項
      ，尚須經委員過半數之出席及出席人數三分之二以上之決議行之。此有上開互
      助辦法第十三條、第二十二條第三款及第五款之規定可按。則依上開規定觀之
      ，被告之管理委員會有關離職互助金之決議事項，僅限於離職互助金給付標準
      之核定及調整，且經管理委員會決議通過之互助金給付標準，尚須報請主管機
      關核備，始生效力，故若互助金給付標準並無變動，管理委員會並無議決不予
      給付或按比例給付之權限。又按農會為安定員工生活，發揮互助精神，得由省
      （市）農會辦理員工互助福利，各級農會員工均應參加，農會為增進員工福利
      ，得由省（市）農會辦理員工互助保證。前二項之辦法由省（市）農會分別訂
      定，報主管機關核備後實施，農會人事管理辦法五十七條定有明文，台灣省各
      級農會員工互助會辦法即據此而訂定；又依民法第五十七條規定：「社團隨時
      得以全體社員三分之二以上可決，解散之。」被告負責辦理農會員工之互助，
      並由農會編制內之員工強制參加為會員，有關農會員工之保障，不得較一般法
      人會員之保障為低，參酌依員工互助辦法第四十七條規定：「本辦法經本會管
      理委員會台灣省農會會員代表大會通過報請主管機關核准後實施，修改時亦同
      。」員工互助會結算及破產之程序，應經台灣省農會會員代表大會通過並報請
      主管機關核備後辦理。同法第四十六條規定：「本辦法未盡事宜悉依照有關法
      令規定辦理」，是以員工互助辦法所應規定之事項，而漏未規定者，應先修正
      互助辦法，增訂停止營運、解散、清算等相關條文，經過管理委員會暨台灣省
      農會會員代表大會通過報請主管機關核准後實施，不得逕由管理委員會自行議
      決而生效力。
    (二)被告辯稱上開第六屆管理委員會第五次會議決議略以：「自九十年九月二十五
      日起離職互助金凍結，暫時停止給付，並進行研擬因應對策」；第九次會議決
      議略以：「停辦台灣省各級農會員工互助會，並辦理結算，必要時聲請法院裁
      定破產」；而第十次會議決議略謂：「不聲請破產，依九十一年七月四日決議
      辦理清算」、「辦理清算方式：(1)九十一年七月四日以前提出申請且符合互助
      辦法第三十八條規定者，其離職互助金全數發給；(2)九十年九月二十五日至九
      十一年七月四日間提出申請，而超過互助辦法第三十八條規定百分之五上限之
      離職人員，仍依舊標準計算給付金額，惟先發放第三項之比例款，其餘部分提
      存於法院嗣訴訟有結果後再行決定處理；(3)前二項發放結餘金額（即扣除已發
      給金額、提存金額、後續行政費用等）按各會員年資比例發放；(4)農委會將協
      助員工領回自繳差額部分，等撥下補助款以後再依比例發放。」；第十一次會
      議決議略謂：「九十一年七月四日以後（包括離職人員在內）依現行給付標準
      百分之二十四˙五％於九十二年一月二十四日前發還各農會轉發各會員」、「
      九十一年七月四日以前超過五％之離職會員，比照在職比例發放。其依現行給
      付標準超出比例款部分，列入於前案百分之二十四˙五％之總額比例增加發放
      」等情，業據被告提出上開會議記錄為憑，固堪信真實。惟揆諸上開決議之內
      容，或係於離職互助金給付標準尚未依同辦法第三十四條所定程序訂定時，逕
      由管理委員會決議不予給付或按比例給付，或係涉及員工互助會結算、清算及
      聲請破產等事項，則依上開說明，自非管理委員會所得決議之事項，故原告之
      離職互助金請求權，自不因被告第六屆管理委員會就上開事項所為決議而受影
      響。至被告辯稱「台灣省各級農會員工互助會停辦清算暨補助計畫」業經行政
      院農業委員會通過，補助款七億五千二百萬元亦已於九十二年一月十四日撥至
      被告之帳戶內等情，業據其提出行政院農業委員會農業管理計劃九十一年度計
      畫說明書及行政院農業委員會九十二年一月十六日農輔字第0920050033號函為
      憑，固堪信真實，惟上開補助計畫乃在就農會員工互助會所面臨之財務困境，
      由政府機關以專案補助農會員工互助金不足之缺口，以安撫在職員工及未能按
      現行離職互助金給付標準如數給付之離職員工情緒，進而使互助會順利完成清
      算工作，自不因該補助計畫業經行政院農業委員會通過，並如數撥款，而影響
      原告請求離職互助金之權利，故被告上開第十一次管理委員會議決議，雖參酌
      上開補助計畫而決議九十一年七月四日以後（包括離職人員在內），均依現行
      給付標準之一定之比例發放，揆諸上開說明，亦不影響原告請求離職互助金之
      權利。故本件被告上開各項決議，對於原告據上開互助辦法已生之請領本件離
      職互助金之權利均無影響，且並無消滅既已發生之被告應給付原告互助金之債
      權債務關係之效力。故被告上開抗辯，為無理由。
    (三)承前所述，被告上開所辯，實均不足採。
  三、綜上所述，原告依據互助辦法之規定請求被告應各給付原告如附表一所示之金
      額，及各自附表一所示之利息起算日起至清償日止，按年息百分之五計算之法
      定遲延利息，即於法有據，應予准許。
  四、兩造陳明願供擔保，聲請宣告假執行或免為假執行，經核均於法相符，爰分別
      酌定如附表一所示相當之擔保金額宣告之。
  五、兩造其餘攻擊防禦方法及舉證，因本件事證已臻明確，且與判決基礎不生影響
      ，爰不另一一論述，併此敘明。
伍、據上論結，本件原告之訴為有理由，依民事訴訟法第七十八條、第三百九十條第
    二項、第三百九十二條，判決如主文。
中      華      民      國     九十二     年      四      月    十一    日
                                    臺灣臺中地方法院勞工法庭
~B審判長法  官  張瑞蘭
~B      法  官  王金洲
~B      法  官  廖慧如
右為正本係照原本作成
如對本判決上訴，須於判決送達後廿日內向本院提出上訴狀
中      華      民      國    九十二    年      四      月     十一     日
~B法院書記官
~F0
附表一：（單位：新臺幣‧元）
┌───┬────────────┬──────┬─────┬───────────┐
│      │                        │            │原告供擔保│   被告供擔保得免     │
│原  告│ 被告應給付原告之金額   │ 利息起算日 │得假執行之│   為假執行之金額     │
│      │                        │            │金額      │                      │
├───┼────────────┼──────┼─────┼───────────┤
│丙○○│陸拾陸萬伍仟伍佰玖拾元  │民國九十一年│貳拾貳萬元│陸拾陸萬伍仟伍佰玖拾元│
│      │                        │九月四日    │          │                      │
├───┼────────────┼──────┼─────┼───────────┤
│丁○○│玖拾伍萬伍仟柒佰壹拾壹元│民國九十一年│拾壹萬元│玖拾伍萬伍仟柒佰壹拾壹│
│      │                        │十一月五日  │          │元                    │
├───┼────────────┼──────┼─────┼───────────┤
│乙○○│玖拾伍萬伍仟柒佰壹拾壹元│民國九十二年│拾壹萬元│玖拾伍萬伍仟柒佰壹拾壹│
│      │                        │一月十五日  │          │元                    │
├───┼────────────┼──────┼─────┼───────────┤
│甲○○│捌拾柒萬陸仟陸佰陸拾捌元│民國九十二年│貳拾玖萬元│捌拾柒萬陸仟陸佰陸拾捌│
│      │                        │一月十五日  │          │元                    │
└───┴────────────┴──────┴─────┴───────────┘
附表二：
┌───┬─────┬─────┬─────┬─────┬─────┬─────┐
│      │加入互助會│ 退休時間 │申請書送達│被告依互助│被告依清算│被告應給付│
│原  告│時間      │          │被告時間  │辦法本應給│決議已分配│差額      │
│      │          │          │          │付之金額  │之金額    │          │
│      │（年月日）│（年月日）│（年月日）│（新臺幣）│（新臺幣）│（新臺幣）│
├───┼─────┼─────┼─────┼─────┼─────┼─────┤
│丙○○│ 62.03.28.│ 91.08.15.│ 91.08.20.│   924,431│   258,841│   665,590│
├───┼─────┼─────┼─────┼─────┼─────┼─────┤
│丁○○│ 55.04.11.│ 91.10.18.│ 91.10.21.│ 1,327,376│   371,665│   955,711│
├───┼─────┼─────┼─────┼─────┼─────┼─────┤
│乙○○│ 55.04.11.│ 91.12.23.│ 91.12.27.│ 1,327,376│   371,665│   955,711│
├───┼─────┼─────┼─────┼─────┼─────┼─────┤
│甲○○│ 54.01.31.│ 91.12.18.│ 91.12.20.│ 1,217,595│   340,927│   876,668│
└───┴─────┴─────┴─────┴─────┴─────┴─────┘
（以下空白）


司法院資訊處製作；財團法人民間司法改革基金會備份。
